ACORDAO-COMPLETO-2423920

ACÓRDÃO 1276/2022 ATA 6/2022 - PRIMEIRA CÂMARA

VISTOS, relatados e discutidos estes autos em que se aprecia recurso de reconsideração interposto pelo Ministério Público junto ao TCU contra o Acórdão 8523/2019-TCU-Primeira Câmara, por meio do qual o Tribunal decidiu arquivar, sem julgamento de mérito, por racionalidade processual, tomada de contas especial instaurada em razão da impugnação parcial de despesas do Convênio 701/2005, firmado entre o extinto Ministério da Cultura e a Fundação Tocaia, com o objetivo de apoiar o projeto cultural "Ponto no Xingu,
ACORDAM os Ministros do Tribunal de Contas da União, reunidos em Sessão da Primeira Câmara, diante das razões expostas pelo Relator, em:
9.1. com fundamento nos arts. 32, inciso I, e 33 da Lei 8.443/1992, conhecer e negar provimento ao presente recurso de reconsideração, mantendo-se inalterado o Acórdão 8523/2019-TCU-Primeira Câmara;
9.2. dar ciência deste acórdão ao recorrente.

Trata-se de recurso de reconsideração interposto pelo Ministério Público junto ao TCU contra o Acórdão 8523/2019-TCU-1ª Câmara.

Primeira Câmara

Fundação Tocaia (34.890.921/0001-99).

3. Responsáveis/Recorrente:
3.1. Responsáveis: Diva Cássia Alves Nascimento (XXX.970.322-XX), Maria do Socorro Damasceno Costa (XXX.076.294-XX) e Fundação Tocaia (34.890.921/0001-99).3.2. 
3.2. Recorrente: Ministério Público junto ao TCU, representado pelo Subprocurador-Geral Paulo Soares Bugarin.

13.1. Ministros presentes: Walton Alencar Rodrigues (Presidente), Benjamin Zymler, Bruno Dantas (Relator) e Jorge Oliveira.
13.2. Ministros-Substitutos presentes: Augusto Sherman Cavalcanti e Weder de Oliveira.

BRUNO DANTAS

Ministro-Substituto Augusto Sherman Cavalcanti.

Cuidam os autos de recurso de reconsideração interposto pelo Ministério Público junto ao TCU, representado pelo Subprocurador-Geral Paulo Soares Bugarin (peça 44) , contra o Acórdão 8523/2019-TCU-Primeira Câmara.
A tomada de contas especial que deu origem a estes autos foi instaurada pelo extinto Ministério da Cultura - MinC, em razão da impugnação parcial de despesas do Convênio 701/2005 MinC/FNC, firmado com a Fundação Tocaia, com o objetivo de apoiar o projeto cultural "Ponto no Xingu".
A deliberação recorrida, relatada pelo Ministro-Substituto Augusto Sherman Cavalcanti, apresentou o seguinte teor:
"9.1. considerar revel, nos termos do art. 12, § 3º, da Lei 8.443/1992, a Sra. Diva Cássia Alves Nascimento;
9.2. acolher parcialmente as alegações de defesa apresentadas pela Sra. Socorro Damasceno Costa, nos termos proposto pela Secex-TCE em sua instrução à peça 37 destes autos;
9.3. arquivar o presente processo, com fundamento no art. 213 do Regimento Interno do TCU, sem cancelamento dos débitos abaixo especificados, a cujo pagamento continuarão obrigados os devedores, para que lhes sejam dada quitação, devendo o recolhimento da dívida ser destinada aos cofres do Fundo Nacional de Cultura, atualizadas monetariamente e acrescidas dos juros de mora calculados a partir das datas de ocorrência indicadas até a data do efetivo recolhimento, na forma prevista na legislação em vigor;
9.3.1. responsáveis solidários: Diva Cássia Alves Nascimento, Maria do Socorro Damasceno e Fundação Tocaia:
	Débito (R$) 
	Data da ocorrência

	6.984,99
	11/7/2006

9.3.2. responsáveis solidários: Maria do Socorro Damasceno e Fundação Tocaia:
	Débito (R$) 
	Data da ocorrência

	6.440,00
	2/4/2007

9.4. dar ciência desta deliberação aos responsáveis."
Admitido o processamento do recurso, porquanto preenchidos os requisitos previstos nos arts. 32, inciso I, e 33 da Lei 8.443/1992, conferi efeito suspensivo ao item 9.3 do acórdão recorrido (peça 48) .
Instruído o presente feito, faço reproduzir, com os ajustes que julgo pertinentes, o exame técnico e o encaminhamento oferecidos pela Secretaria de Recursos deste Tribunal (peça 75) , que contaram com a anuência do corpo diretivo da unidade (peças 76 e 77) e do Ministério Público junto ao TCU (peça 78) :
"EXAME técnico
5. Delimitação
5.1. O presente recurso tem por objeto examinar, em preliminar:
a) o arquivamento do processo, a título de racionalização administrativa e economia processual;
b) a prescrição da pretensão de ressarcimento ao erário.
6. O arquivamento do processo, a título de racionalização administrativa e economia processual.
6.1. Alegações (peça 44) :
6.2. Como bem sintetizado na instrução anterior desta unidade técnica (peça 62, p. 3) :
'13. No recurso à peça 44, o MP/TCU defende a tese de que os autos não deviam ser arquivados, mas as contas julgadas irregulares para que não haja situações distintas para casos similares.
14. De início, atualiza o valor do débito no que destaca se tratar de uma quantia de relativa grandeza, da ordem de R$ 45.343,81 (peça 44, p. 2) .
15. Salienta que embora o arquivamento dos autos não exclua o dever de ressarcimento da importância devida, julgar e arquivar são ações que acarretam consequências desproporcionais para responsáveis que se encontram na mesma situação processual (peça 44, p. 2) .
16. Esclarece que aqueles que têm suas contas julgadas irregulares enfrentam uma série de gravames adicionais, principalmente relacionados ao registro de eventuais candidaturas junto à Justiça Eleitoral; além da aplicação da multa prevista no art. 57 da Lei 8.443/92 e eventual ajuizamento de ações penais (peça 44, p. 2) .
17. Conclui que o arquivamento dos autos, no caso concreto, representa um benefício para os responsáveis que contraria os princípios da isonomia e da impessoalidade, com o agravante de que poderá vir a ser utilizado como precedente em outros processos de TCE (peça 44, p. 3) .
18. Para corroborar o alegado, colaciona precedentes do Tribunal em que tomadas de contas especiais com valores de baixa materialidade teriam sido julgadas: Acórdão 7079/2019-TCU-Primeira Câmara, Rel. Min. Walton Alencar Rodrigues; Acórdão 8687/2019-TCU-Segunda Câmara, Rel. Min. Augusto Nardes; Acórdão 3482/2019-TCU-Segunda Câmara, Rel. Min. André de Carvalho (peça 44, p. 3) .
19. Transcreve excerto do Acórdão 11242/2015-TCU-Segunda Câmara em que resta o entendimento de que seria nulo o acórdão determinante do arquivamento de processo por economiza processual, pois o art. 199, § 2º, do RI/TCU não autoriza tal encaminhamento após a citação (peça 44, pp. 3-4) .
20. Pugna pela ausência de excepcionalidades que amparem a conclusão pelo arquivamento do feito e requer o conhecimento e o provimento do recurso para [entre outras providências] (peça 44, pp. 4-5) :
a) tornar insubsistente o r. Acórdão 8523/2019-TCU-Primeira Câmara;
b) considerar revel Diva Cássia Alves Nascimento, com fundamento no § 3° do art. 12 da Lei 8.443/92;
c) com fundamento no art. 16, inciso III, alíneas b e c, da Lei n° 8.443/92, julgar irregulares as contas de Maria do Socorro Damasceno, de Diva Cássia Alves Nascimento e da Fundação Tocaia;
d) condenar, solidariamente, Diva Cássia Alves Nascimento, Maria do Socorro Damasceno e a Fundação Tocaia ao pagamento da quantia a seguir especificada, com a fixação do prazo de quinze dias, a contar da notificação, para comprovarem, perante o Tribunal, o recolhimento da dívida aos cofres do Fundo Nacional de Cultura, atualizada monetariamente e acrescida dos juros de mora, calculados a partir da data discriminada, até a data do recolhimento, na forma prevista na legislação em vigor:
	Valor original (em R$) 
	Data da ocorrência

	6.984,99
	11/7/2006

e) condenar, solidariamente, Maria do Socorro Damasceno e a Fundação Tocaia ao pagamento da quantia a seguir especificada, com a fixação do prazo de quinze dias, a contar da notificação, para comprovarem, perante o Tribunal, o recolhimento da dívida aos cofres do Fundo Nacional de Cultura atualizada monetariamente e acrescida dos juros de mora, calculados a partir da data discriminada, até a data do recolhimento, na forma prevista na legislação em vigor:
	Valor original (em R$) 
	Data da ocorrência

	6.440,00
	11/7/2006

 (...) '
6.3. Análise:
6.4. O arquivamento de tomadas de contas especiais que já estejam em tramitação no TCU, por motivo de racionalização administrativa e economia processual, é basicamente regulado pelos seguintes dispositivos normativos:
Regimento Interno /TCU
'Art. 199. A tomada de contas especial prevista no caput e no § 1º do art. 197 será, desde logo, encaminhada ao Tribunal para julgamento, se o dano ao erário for de valor igual ou superior à quantia fixada em cada ano civil, até a última sessão ordinária do Plenário, para vigorar no exercício subsequente.
 (...) 
§ 2º Havendo majoração do limite a que se refere o caput, as tomadas de contas especiais de exercícios anteriores já presentes no Tribunal, cujo dano ao erário seja inferior ao novo valor fixado, poderão ser arquivadas, sem cancelamento do débito, na forma indicada no art. 213, desde que ainda não tenha sido efetivada a citação dos responsáveis.
 (...) 
Art. 213. A título de racionalização administrativa e economia processual, e com o objetivo de evitar que o custo da cobrança seja superior ao valor do ressarcimento, o Tribunal poderá determinar, desde logo, nos termos de ato normativo, o arquivamento de processo, sem cancelamento do débito, a cujo pagamento continuará obrigado o devedor, para que lhe possa ser dada quitação.'
Instrução Normativa-TCU 71/2012
'Art. 6º Salvo determinação em contrário do Tribunal de Contas da União, fica dispensada a instauração da tomada de contas especial, nas seguintes hipóteses:
I - o valor do débito for inferior a R$ 100.000,00, considerando o modo de referenciação disposto no § 3º deste artigo (NR) (Instrução Normativa 76/2016) ;
 (...) 
§ 1º A dispensa de instauração de tomada de contas especial de valor inferior ao estabelecido no inciso I do caput não se aplica aos casos em que a soma dos débitos de um mesmo responsável atingir o referido valor (AC) (Instrução Normativa 76/2016) .
 (...) 
§ 3º Para fins da aplicação do inciso I do caput, deverá proceder-se do seguinte modo: (AC) (Instrução Normativa 76/2016) 
I - no caso de o fator gerador do dano ao erário ser anterior a 1º de janeiro de 2017, o valor original deverá ser atualizado monetariamente até essa data; (NR) (Acórdão 957/2017-TCU-Plenário) 
II - no caso de o fato gerador do dano ao erário ser posterior a 1º de janeiro de 2017, o valor a ser comparado com o valor-referência definido no inciso I deste artigo será o valor original do débito, sem atualização monetária. (NR) (Acórdão 957/2017-TCU-Plenário) 
 (...) 
Art. 19. Aplicam-se as disposições constantes do art. 6º desta Instrução Normativa às tomadas de contas especiais, ainda pendentes de citação válida, que se encontram em tramitação no Tribunal de Contas da União.
§ 1º Instaurada a tomada de contas especial e citados os responsáveis, não se lhe admitirá o arquivamento, mesmo na hipótese de o valor apurado como débito ser inferior ao limite estabelecido no art. 6º desta Instrução Normativa. (AC) (Instrução Normativa 76/2016) '
6.5. É claro, portanto, que, para o arquivamento da presente TCE, que já está em tramitação no TCU e se refere a fatos geradores ocorridos nos anos de 2006 e 2007, é necessário o atendimento aos seguintes requisitos:
1) o valor do dano ao erário, atualizado monetariamente até 1º de janeiro de 2017, deve ser inferior a R$ 100.000,00;
2) a soma dos débitos de um mesmo responsável não pode atingir o valor mencionado na alínea anterior;
3) não pode ter havido citação dos responsáveis.
6.6. Mesmo se cumpridos todos esses requisitos, é facultado ao tribunal proferir determinação contrária ao arquivamento do processo, preservando sua continuidade.
6.7. Como visto, os valores dos débitos imputados às responsáveis foram os seguintes:
	Débito (R$) 
	Data da ocorrência

	6.984,99
	11/7/2006

	6.440,00
	2/4/2007

6.8. Conforme se pode verificar no sistema 'Débito', deste tribunal, a soma desses valores, atualizados até 1º/1/2007, atinge o total de R$ 24.409,47.
6.9. No TC Processo 020.333/2014-5, também em sede de TCE, Maria do Socorro Damasceno Costa e a Fundação Tocaia foram condenadas, por meio do Acórdão 10806/2016-TCU-Segunda Câmara ao pagamento dos seguintes débitos:
	Data da_

	Ocorrência
	Original (R$) 

	20/06/2006
	4.990,00

	20/06/2006
	8.531,00

	29/11/2006
	4.596,00

	29/11/2006
	61.299,00

	29/11/2006
	38.452,00

6.10. Como é evidente, o valor histórico dessa condenação já é superior a R$ 100.000,00, porém, esse processo se encontra encerrado desde 2016. Como não há registro de qualquer outro processo em nome das responsáveis neste tribunal, não se justifica, pela soma dos débitos, o prosseguimento da presente TCE.
6.11. É claro, portanto, que, de acordo com as normas vigentes nesta corte, os valores dos débitos apurados nesta TCE estão dentro do limite que permitiria seu arquivamento por racionalização administrativa e economia processual.
6.12. Porém, tanto o Regimento Interno/TCU quanto a IN TCU 71/2012 vedam expressamente a possibilidade de implementação dessa medida depois de efetivada a citação dos responsáveis. Não há dúvida, portanto, de que, de acordo com os critérios normativos objetivos, não há lugar para o arquivamento do presente feito, como argumenta o MP/TCU.
6.13. No entanto, como visto, existe ainda a possibilidade de determinação em contrário do tribunal. Para tanto, é razoável considerar que se identifique a incidência de alguma circunstância excepcional que justifique tal pronunciamento. Todavia, o valor do débito não é insignificante, nem em termos absolutos, nem relativos (atualizado, chega a cerca de um quarto do limite normativo) , e não se vislumbram quaisquer outras excepcionalidades que amparem o arquivamento do feito.
6.14. Além disso, a adoção dessa providência, no caso sob exame, importaria no estabelecimento de inadmissível distinção com outras TCEs submetidas a esta corte as quais, em idêntica situação, não foram arquivadas. Cita o MP/TCU, em especial, os recentes julgamentos proferidos por meio dos Acórdãos 7079/2019-1ª Câmara, e 3482 e 8687/2019-2ª Câmara, sendo que todos, embora com valor atualizado do débito menor que o do processo vertente, não foram arquivados.
6.15. Assiste razão ao MP/TCU, portanto, quando aponta que observar os princípios da racionalidade administrativa e da economia processual, neste caso, importaria em vulnerar os da isonomia e da impessoalidade.
6.16. Também tem razão o órgão ministerial ao indicar que o arquivamento do presente feito geraria um precedente que poderia vir a ser invocado em outros processos de TCE. Precedente, acrescente-se, que seria perigoso, dada a ausência de circunstâncias excepcionais que permitissem relevar os critérios objetivos estabelecidos nos dispositivos que regulam a matéria.
6.17. Procede, por conseguinte, a proposição do MP/TCU de que o arquivamento do presente processo não é admissível. No caso, embora o débito imputado seja inferior ao limite previsto para instauração de tomada de contas especial, houve citação válida das responsáveis, hipótese em que as normas regulamentares aplicáveis vedam expressamente o arquivamento processual por motivo de racionalização administrativa e economia processual. E não se verificam quaisquer excepcionalidades que permitam relevar essa circunstância.
7. A prescrição da pretensão de ressarcimento ao erário.
7.1. Análise:
7.2. A questão da prescrição da pretensão de ressarcimento ao erário não foi considerada no acórdão recorrido, porque não foi aventada pelas responsáveis e porque o TCU possui entendimento firmado acerca da imprescritibilidade das ações de ressarcimento em favor do erário, com base no art. 37, § 5º, da Constituição Federal, que se encontra inscrito, inclusive, em sua Súmula 282.
7.3. Todavia, recentemente, o Supremo Tribunal Federal, no julgamento do RE 636886, fixou enunciado para o Tema 899 da repercussão geral que lançou nova perspectiva sobre essa questão, inclusive com possíveis reflexos sobre o presente recurso.
7.4. Nesse ponto, é importante mencionar que, nos processos de controle externo, a decisão que trata de matéria de ordem pública (requisitos de admissibilidade, pressupostos processuais, condições da ação, prescrição, decadência) pode ser revista de ofício ou mediante provocação da parte por simples petição, independentemente de recurso, não incidindo a preclusão pro judicato (Acórdão 1160/2015-TCU-Plenário, relator Augusto Nardes) . De maneira similar, ressalta-se que as questões de ordem pública, que devem ser conhecidas de ofício pelo juiz e a cujo respeito não se opera preclusão, autorizam o órgão ad quem a julgar fora do que consta nas razões ou contrarrazões do recurso (Acórdão 690/2010-TCU-Plenário, relator Augusto Nardes) .
7.5. Portanto, entende-se imprescindível examinar a prescrição nesta oportunidade.
7.6. Os significativos impactos do aludido julgamento do STF foram objeto de análise por esta Secretaria de Recursos - Serur no TC Processo 027.624/2018-8. Por economia processual, juntou-se a estes autos (peça 74) cópia do exame e do pronunciamento emitidos pela Serur naquele processo, em que foram delineadas as seguintes premissas, que serão consideradas no presente exame:
'a) pela jurisprudência que prevalecia anteriormente, a pretensão punitiva exercida pelo tribunal estava sujeita à prescrição, regida pelos critérios fixados no Acórdão 1441/2016-TCU-Plenário, redator Walton Alencar Rodrigues. Já quanto ao débito, a ação de ressarcimento era considerada imprescritível, por expressa previsão do art. 37, § 5º, da Constituição Federal. No entanto, ao julgar o RE 636886, o STF conferiu nova interpretação a esse dispositivo, fixando a tese de que 'é prescritível a pretensão de ressarcimento ao erário fundada em decisão de Tribunal de Contas';
b) embora o RE 636886 tenha por objeto a execução de acórdão condenatório proferido pelo TCU, a interpretação conferida pelo STF ao art. 37, § 5º, da Constituição afeta a ação de ressarcimento como um todo, abrangendo não só a execução, mas também a pretensão condenatória. E, ao contrário da decisão proferida no julgamento do Tema 897 (RE 852475) , no Tema 899, relativo à atuação do Tribunal de Contas, a conclusão de que a pretensão de ressarcimento é prescritível foi estabelecida de forma categórica, sem ressalvar as condutas dolosas;
c) as pretensões punitiva e de ressarcimento devem observar o mesmo regime na atividade de controle externo, dado o objetivo comum da prescrição, de fixar prazo para o Tribunal de Contas agir, buscando caracterizar o ilícito, identificar seu autor, dimensionar as consequências da conduta (em especial, a quantificação do dano) e impor as consequências legais, independentemente do fato de tais consequências terem natureza punitiva ou ressarcitória;
d) o Código Civil e a Lei 9.873/1999 constituem as duas alternativas que, de forma mais consistente, polarizam os debates acerca do regime de prescrição a ser observado no processo de controle externo. Não obstante a relevância dos fundamentos utilizados no Acórdão 1441/2016-TCU-Plenário, favoráveis à aplicação do Código Civil (Lei 10.406/2002) , a Lei 9.873/1999 adota balizas usuais no âmbito do direito público, prevê causas de interrupção em tudo compatíveis com o processo de controle externo e já vem sendo utilizada pelo STF para limitar o exercício da pretensão punitiva pelo TCU, em decisões posteriores ao Acórdão 1441/2016-TCU-Plenário. Assim, até que sobrevenha norma específica, entende-se que a prescrição das medidas de ressarcimento a cargo do tribunal de contas deve observar o regime Lei 9.873/1999;
e) considerando, porém, que o acórdão proferido no RE 636886 ainda está sujeito à oposição de embargos declaratórios, não é recomendável reconhecer a prescrição desde logo, ante a possibilidade de esclarecimento da decisão em sentido diverso do ora defendido (como, por exemplo, no que se refere aos atos dolosos) ou mesmo a modulação de seus efeitos, para preservar as ações de controle instauradas com base no entendimento jurisprudencial até então vigente;
f) assim, nos casos em que a prescrição não tenha ocorrido por nenhum dos dois regimes (Código Civil ou Lei 9.873/1999) , o desfecho do processo não se alterará, qualquer que seja a premissa adotada (imprescritibilidade, prescritibilidade pelo Código Civil ou pela Lei 9.873/1999) , viabilizando-se o imediato julgamento. Já nas situações em que a pretensão de ressarcimento esteja prescrita por algum dos dois regimes, ou por ambos, é recomendável que o julgamento do processo seja sobrestado, até ulterior deliberação do Tribunal.'
7.7. Partindo dessas premissas, passa-se ao exame da prescrição no caso em apreço.
7.8. Quanto à análise da prescrição segundo os critérios do Código Civil (cf. Acórdão 1441/2016-TCU-Plenário) , verifica-se que o próprio Tribunal, no acórdão recorrido, reconheceu que havia se operado a prescrição (voto, peça 42, p. 2, § 9) . Isso porque a citação dos responsáveis foi ordenada em 6/7/2018 (despacho do Secretário de Controle Externo de TCE, por delegação do ministro relator Augusto Sherman Cavalcanti, peças 18-19) , mais de dez anos depois das transferências dos recursos referentes às despesas impugnadas, ocorridas em 2006 e 2007.
7.9. Considerando a premissa de que as pretensões punitiva e de ressarcimento se submetem ao mesmo regime, conclui-se que estariam prescritas não só a possibilidade de aplicação de multa, mas também a de condenação ao ressarcimento, caso fossem adotados, para ambos os fins, os parâmetros definidos no Acórdão 1441/2016-TCU-Plenário, com fundamento no Código Civil.
7.10. No que concerne à análise da prescrição pelo regime da Lei 9.873/1999, é preciso considerar os seguintes parâmetros:
a) Termo inicial:
a.1) a Lei 9.873/1999, art. 1º, parte final, traz previsão expressa a respeito do início do prazo em se tratando de infração de caráter permanente ou continuado. Nesta hipótese, a prescrição começa a correr não da data de cada fato, e sim 'do dia em que tiver cessado' a permanência ou a continuidade;
a.2) na hipótese em exame, estão presentes os requisitos típicos de infração permanente ou continuada, consubstanciada em alguns pagamentos em desacordo com o convênio e a legislação pertinente. Assim, deveria ter-se como termo inicial da prescrição a data do último pagamento indevido imputado a cada responsável; porém, como essas datas não foram especificadas nos autos, consideram-se como termos iniciais as datas das transferências dos recursos correspondentes, em 11/7/2006 (no caso de Diva Nascimento) e 2/4/2007 (nos casos de Maria do Socorro Damasceno e da Fundação Tocaia) ; frise-se que esse procedimento é favorável às responsáveis, tendo em vista que essas datas são anteriores às dos pagamentos;
b) Prazo: a Lei 9.873/1999 apresenta um prazo geral, de cinco anos (art. 1º) , e um prazo especial, previsto no art. 1º, § 2º, a saber: 'quando o fato objeto da ação punitiva da Administração também constituir crime, a prescrição reger-se-á pelo prazo previsto na lei penal';
c) Interrupções: no regime da Lei 9.873/1999, verificam-se causas interruptivas da prescrição, listadas a seguir.
c.1) Interrupção por ato inequívoco de apuração do fato: trata-se da interrupção da prescrição 'por qualquer ato inequívoco, que importe apuração do fato' (Lei 9.873/1999, art. 2º, II) . No caso, por esse fundamento, a prescrição foi interrompida:
c.1.1) por visita técnica realizada ao Município de Vitória do Xingu/PA, em 8/7/2009, para verificar as atividades desenvolvidas no âmbito do projeto cultural 'Ponto no Xingu', objeto do Convênio MinC/FNC 701/2005, cujo relatório foi emitido em 20/7/2009 (peça 1, p. 170-186; peça 2, p. 1-7) ;
c.1.2) pelo Ofício 585 CPCon/CGad/DGI, de 30/6/2010 (peça 2, p. 83-85) , dirigido a Maria do Socorro Damasceno Costa, na qualidade de Secretária Executiva da Fundação Tocaia; ressalte-se que esse ofício (como os demais citados a seguir) consistiu essencialmente em cobrança de restituição de valor ao Tesouro Nacional, inserindo-se entre as 'as providências cabíveis para regularização da pendência ou reparação do dano', no caso de não aprovação da prestação de contas, que deviam ser adotadas pela autoridade competente por determinação do art. 60, § 2º, da então vigente Portaria Interministerial 127/2008; embora, a rigor, não constitua 'ato inequívoco de apuração do fato', é sem dúvida o cumprimento de medida prevista em norma regulamentar que descaracteriza qualquer sugestão de inércia da Administração;
c.1.3) pelos Ofícios 392 e 393 CPCon/CGEx/DGI, de 6/6/2012, dirigidos, respectivamente, a Maria do Socorro Damasceno Costa, na condição de Secretaria Executiva, e a Diva Cássia Alves Nascimento, na condição de ex-Coordenadora Administrativa da Fundação Tocaia (peça 2, p. 99-109) ;
c.1.4) pelo termo de autuação da tomada de contas especial lavrado pelo Ministério da Cultura, em 10/2/2015 (peça 2, p. 143) ;
c.1.5) pelo pronunciamento ministerial, em 18/4/2017, manifestando concordância com as conclusões do relatório e do certificado de auditoria e encaminhando a TCE a este tribunal, para julgamento (peça 11) ;
c.1.6) pela autuação da presente TCE neste tribunal, em 10/5/2017 (cf. sistema e-TCU) ;
c.2) Interrupção pela citação do acusado: trata-se da interrupção da prescrição 'pela notificação ou citação do indiciado ou acusado, inclusive por meio de edital' (Lei 9.873/1999, art. 2º, I) . No caso, por esse fundamento, a prescrição foi interrompida em 2/8/2018, pela citação de Diva Cássia Alves Nascimento, Maria do Socorro Damasceno Costa e da Fundação Tocaia no presente processo (peças 25-30) ;
c.3) Interrupção pela decisão condenatória recorrível (Lei 9.873/1999, art. 2º, inciso III) : por esse fundamento, houve a interrupção em 27/8/2019, data da sessão em que foi proferido o acórdão condenatório (peça 41) .
d) Prescrição intercorrente:
Nos termos do art. 1º, § 1º, da Lei 9.873/1999, opera-se a prescrição intercorrente se o processo ficar paralisado por mais de três anos, aguardando 'julgamento ou despacho'.
Note-se que há correlação entre essa hipótese e as causas de interrupção da prescrição do art. 2º. Com efeito, uma vez interrompida a prescrição por alguma das hipóteses desse dispositivo, o processo não pode ficar inativo, sem qualquer inovação processual relevante, por mais de três anos;
A finalidade da prescrição intercorrente, com seu prazo próprio, é a de assegurar a eficiência e celeridade nas apurações administrativas. Seria contrária a essa finalidade a paralisação injustificada do processo por período maior que o triênio estabelecido para a hipótese.
7.11. Diante da análise da questão prescricional procedida nos itens acima, conclui-se que ocorreu prescrição do dano ao erário com base no regime do Acórdão 1441/2016-TCU-Plenário (como reconhecido no próprio acórdão recorrido) , mas não segundo a Lei 9.873/1999.
7.12. Mesmo em relação ao termo inicial de 2006, a prescrição foi seguidamente interrompida, por inequívoca atuação do concedente, em 2009, 2010 e 2012, até a instauração da TCE, em 2015. Antes que transcorresse o prazo de prescrição intercorrente, de três anos, na fase interna, o processo foi concluído, em 2017. Nesse mesmo ano, a TCE foi autuada neste tribunal. Menos de três anos depois, deram-se as citações das responsáveis, em 2018, e a decisão condenatória, em 2019.
7.13. Na situação em exame, portanto, não teria ocorrido a prescrição caso se adotasse o regime da Lei 9.873/1999 como referência. Mas o teria, caso adotado como critério o Código Civil. Nada obstante, não se mostra recomendável decidir, nesta ocasião, pela utilização de um ou outro regime, ante o cenário exposto, em que é possível o esclarecimento da decisão (mediante oposição de embargos declaratórios) , em sentido diverso da compreensão ora defendida, ou mesmo a modulação de sua eficácia, para preservar as ações de controle instauradas com base no entendimento jurisprudencial então vigente.
7.14. Diante disso, propõe-se, em sede preliminar, que o julgamento do presente recurso de reconsideração seja sobrestado até o trânsito em julgado do RE 636886 ou ulterior deliberação deste tribunal a respeito do tema.
CONCLUSÃO
8. Das análises anteriores, conclui-se que:
a) no processo em exame, embora o débito imputado seja inferior ao limite previsto para instauração de tomada de contas especial, houve citação válida das responsáveis, hipótese em que as normas regulamentares aplicáveis vedam expressamente o arquivamento processual por motivo de racionalização administrativa e economia processual;
b) ademais, não se verificam quaisquer excepcionalidades que permitam relevar essa circunstância;
c) procede, por conseguinte, a proposição do MP/TCU de que o arquivamento do presente processo não é admissível;
d) o Supremo Tribunal Federal, no julgamento do RE 636886, conferiu nova interpretação ao art. 37, § 5º, da Constituição Federal, fixando a tese de que 'é prescritível a pretensão de ressarcimento ao erário fundada em decisão de Tribunal de Contas';
e) o Código Civil e a Lei 9.873/1999 constituem as duas alternativas que, de forma mais consistente, polarizam os debates acerca do regime de prescrição a ser observado no processo de controle externo;
f) assim, nas situações em que a pretensão de ressarcimento esteja prescrita por algum dos dois regimes, ou por ambos, é recomendável que o julgamento do processo seja sobrestado, até o trânsito em julgado do RE 636886 no STF ou ulterior deliberação deste tribunal;
g) na situação em exame, não teria ocorrido a prescrição caso se adotasse o regime da Lei 9.873/1999 como referência, mas o teria, caso adotado como critério o Código Civil.
9. Com base nessas conclusões, propõe-se, em sede preliminar, sobrestar, de ofício, o julgamento do recurso de reconsideração interposto pelo MP/TCU e, no mérito, dar-lhe provimento.
PROPOSTA DE ENCAMINHAMENTO
10. Ante o exposto, submete-se à consideração superior a presente análise do recurso de reconsideração interposto pelo Ministério Público junto ao TCU contra o Acórdão 8523/2019-TCU-Primeira Câmara, propondo-se, com fundamento no art. 32, inciso I, e 33, da Lei 8.443/1992 c/c o art. 285, caput e § 1º, do RI/TCU:
a) em sede preliminar, sobrestar, de ofício, o julgamento do recurso até o trânsito em julgado do RE 636886 no Supremo Tribunal Federal ou ulterior deliberação deste tribunal a respeito do tema da prescrição da pretensão de ressarcimento ao erário fundada em decisão de Tribunal de Contas;
b) no mérito, conhecer do recurso e dar-lhe provimento, para tornar insubsistente o Acórdão 8523/2019-TCU-Primeira Câmara e adotar as demais medidas propostas pelo Ministério Público junto ao TCU à peça 44, p. 4-5;
c) encaminhar os autos ao Ministério Público para seu pronunciamento, conforme determinado pelo Ministro Relator à peça 48;
d) dar conhecimento às responsáveis e aos demais interessados da decisão que vier a ser prolatada."
É o relatório.

Marco Apolo Santana Leão (9873/OAB-PA) e outros, representando Fundação Tocaia e Maria do Socorro Damasceno Costa.

Subprocurador-Geral Lucas Rocha Furtado.

TOMADA DE CONTAS ESPECIAL. CONVÊNIO. IMPUGNAÇÃO PARCIAL DAS DESPESAS. CITAÇÃO. REVELIA. ACOLHIMENTO PARCIAL. BAIXO VALOR DO DÉBITO RESULTANTE. ARQUIVAMENTO SEM O CANCELAMENTO DO DÉBITO. RECURSO DE RECONSIDERAÇÃO INTERPOSTO PELO MPTCU. INSTAURAÇÃO DO CONTRADITÓRIO. CONTRARRAZÕES NÃO APRESENTADAS. ARGUMENTOS RECURSAIS INSUFICIENTES PARA ALTERAÇÃO DO JULGADO. CONHECIMENTO. NÃO PROVIMENTO.

TOMADA DE CONTAS ESPECIAL (TCE)

Secretaria de Recursos (Serur); Secretaria de Controle Externo de Tomada de Contas Especial (SecexTCE).

Em julgamento, recurso de reconsideração interposto pelo Ministério Público junto ao TCU contra o Acórdão 8523/2019-TCU-Primeira Câmara, por meio do qual o Tribunal decidiu arquivar, sem julgamento de mérito, por racionalidade processual, tomada de contas especial instaurada em razão da impugnação parcial de despesas do Convênio 701/2005, firmado entre o extinto Ministério da Cultura e a Fundação Tocaia, com o objetivo de apoiar o projeto cultural "Ponto no Xingu".
Nesta oportunidade, o recorrente alega ausência de amparo legal para o arquivamento de TCE por racionalidade processual, quando já realizada a citação. Argumenta que tal medida desatenderia ao princípio da isonomia, vez que daria encaminhamentos distintos para indivíduos em situações similares, e que seria contrária à jurisprudência deste Tribunal, a exemplo dos Acórdão 7079/2019-TCU-Primeira Câmara, rel. Min. Walton Alencar Rodrigues; 8.687/2019-TCU-2ª Câmara, rel. Min. Augusto Nardes; e 3.482/2019-TCU-2ª Câmara, Rel. Min. André de Carvalho.
Em questão preliminar, a Secretaria de Recursos (Serur) sustenta que o débito estaria prescrito se considerados os parâmetros do Acórdão 1441/2016-TCU-Plenário, e não prescrito se avaliado sob o regime da Lei 9.873/1999. De todo modo, considerando a possibilidade de esclarecimentos e modulação dos efeitos da decisão do STF relativa ao RE 636.886/AL (tema 899 da repercussão geral) , propõe o sobrestamento dos autos até o trânsito em julgado da referida decisão.
Não obstante, em relação ao mérito, a Serur conclui que os argumentos trazidos foram suficientes para alterar a deliberação recorrida, razão pela qual propõe o conhecimento e o provimento do apelo recursal, para tornar insubsistente o acórdão recorrido e adotar as medidas propostas pelo recorrente: julgamento pela irregularidade das contas, condenação em débito e providências acessórias.
***
Preliminarmente, ratifico o despacho exarado no sentido de que o presente recurso merece ser conhecido, porquanto preenche os requisitos de admissibilidade previstos nos arts. 32, inciso I, e 33 da Lei 8.443/1992.
No que se refere à argumentação da Serur quanto à prescrição da pretensão ressarcitória e a consecutiva aplicação do RE 636.886/AL (tema 899 da repercussão geral) ao presente caso, limito-me a registrar o que restou consignado pelo próprio relator, Ministro Alexandre de Moraes, em decisão recente (destaques acrescidos) : 
"Os argumentos acima elencados conduzem à conclusão no sentido de que a pretensão executória de título executivo proveniente de decisão do TCU da qual resulte imputação de débito ou multa é prescritível; e, portanto, a ela se aplica o prazo prescricional da Lei de Execução Fiscal. 
Nenhuma consideração houve acerca do prazo para constituição do título executivo, até porque esse não era o objeto da questão cuja repercussão geral foi reconhecida no Tema 899, que ficou adstrito, como sobejamente já apontado, à fase posterior à formação do título. 
Reitere-se: Após a conclusão da tomada de contas, com a apuração do débito imputado ao jurisdicionado, a decisão do TCU formalizada em acórdão terá eficácia de título executivo e será executada conforme o rito previsto na Lei de Execução Fiscal (Lei 6.830/1980) , por enquadrar-se no conceito de dívida ativa não tributária da União, conforme estatui o art. 39, § 2º, da Lei 4.320/1964." 
 Ou seja, não procede a alegação, visto que a própria Suprema Corte deixou claro que o RE 636.886/AL não se aplica aos processos de controle externo. Nesses termos, considerando a manutenção do entendimento deste Tribunal pela imprescritibilidade da pretensão de ressarcimento, deixo de acompanhar a proposta de sobrestamento dos autos.
No mérito, não vejo reparos no exame técnico empreendido nos pareceres precedentes, mas discordo das propostas de modificação da decisão recorrida. A propósito, apresento trecho do voto do relator a quo, no qual restou devidamente demonstrada a razão do arquivamento da TCE: 
"Considero, entretanto, que os princípios da racionalidade administrativa e economia processual que norteiam a aplicação da mencionada norma, objetivando evitar que o custo da cobrança seja superior ao valor do ressarcimento, são perfeitamente aplicáveis ao presente caso. Apesar de já ter ocorrido a citação dos responsáveis, e os autos já estarem sendo julgados no mérito, há que se levar em conta os custos administrativos dos eventuais desdobramentos do processo, com a possível interposição das várias modalidades de recursos aplicáveis, inclusive por mais de um responsável, e, finalmente, a instauração de processos de cobrança executiva. Assim, tendo em vista o baixo valor do débito apurado, considero não haver razoabilidade na continuidade desta TCE. Por essas razões, embora não mais aplicáveis as disposições da IN/TCU 71/2012, entendo que os autos podem ser arquivados com fundamento no art. 213 do Regimento Interno do TCU" 
Verifico que a previsão normativa não passou despercebida naquele julgamento, mas a Corte compreendeu que, no caso concreto, prevaleciam outros princípios.
Os débitos remanescentes, após a análise das alegações de defesa, em valores originais, são da ordem de R$ 6,9 mil, de responsabilidade solidária de Diva Cássia Alves Nascimento, Maria do Socorro Damasceno e da Fundação Tocaia; e de R$ 6,4 mil, de responsabilidade solidária de Maria do Socorro Damasceno e da Fundação Tocaia. Ou seja, trata-se de montante de baixíssima materialidade, o que justifica o arquivamento por racionalidade administrativa e economia processual, em analogia com o art. 6º, inc, I, da IN-TCU 71/2012 (com redação da IN-TCU 76/2016) , que dispensa a autuação de TCE cujos débitos representem valor inferior a R$ 100 mil.
Ainda que as ponderações feitas nos pareceres precedentes sejam apropriadas, trata-se de questão em relação à qual o colegiado já se manifestou, por unanimidade e em sua composição completa, não tendo havido qualquer alteração fática ou jurídica que justifique revisitar a questão. Assim, conheço e nego provimento ao presente recurso, mantendo inalterada a decisão recorrida.
Ante o exposto, voto por que o Tribunal adote o Acórdão que ora submeto à deliberação deste Colegiado.
TCU, Sala das Sessões, em 26 de outubro de 2021.
Ministro BRUNO DANTAS 
Relator